【裁判字號】    97,上易,125
【裁判日期】    970630
【裁判案由】    清償債務
【裁判全文】
臺灣高等法院高雄分院民事判決         97年度上易字第125號
上  訴  人  甲○○
被上訴人    丙○○
被上訴人    乙○○○
上列當事人間清償債務事件，上訴人對於中華民國97年4 月21日
臺灣高雄地方法院97年度訴字第297 號第一審判決提起上訴，本
院於97年6月18日言詞辯論終結，判決如下：
    主  文
上訴駁回。
第二審訴訟費用由上訴人負擔。
    事實及理由
一、上訴人起訴主張，被上訴人丙○○邀同其妻即被上訴人乙○
    ○○擔任保證人，分別於87年10月25日、11月20日、11月28
    日、12月30日向上訴人借款新台幣（下同）20萬元、20萬元
    、15萬8,000 元、27萬元，總計82萬8,000 元，利息按月息
    2 分計算，並約定分別至92年10月25日、11月20日、11月28
    日、12月30日止分期攤還完畢，並各簽發同額之本票以為擔
    保，嗣被上訴人丙○○未能依約按期攤還，上訴人與被上訴
    人丙○○乃於90年3 月5 日簽訂債務人以土銀存摺存款還債
    契約書及免息契約書，約定被上訴人丙○○自90年3 月5 日
    起至94年7 月5 日止，按月攤還本金完畢，否則不得免息，
    詎被上訴人丙○○並未能按期攤還本金，計至96年10月22日
    止，共清償75萬5,000 元，經依原約定之月息2 分計算，抵
    充自90年3 月5 日起算至93年12月4 日止之利息，尚有不足
    ，爰依借貸及保證之法律關係，訴請被上訴人應給付上訴人
    82萬8,000 元，及自93年12月5 日起至清償日止，按年息百
    分之二十計算之利息。原審法院為上訴人敗訴判決，上訴人
    不服，就其中駁回之42萬8,000 元部分聲明上訴，上訴聲明
    ：(一)原判決關於駁回上訴人後開第(二)項之訴部分，廢棄。(二)
    被上訴人應給付上訴人42萬8,000 元，及自93年12月5 日起
    ，至清償日止，按年息百分之二十計算之利息。(三)第一、二
    審訴訟費用由被上訴人負擔。
二、被上訴人則以：被上訴人丙○○雖曾向上訴人借款82萬8,00
    0 元，然自90年3 月5 日起至96年10月22日前，已償還本金
    70萬元，上訴人與被上訴人丙○○乃於96年10月22日約定，
    由被上訴人丙○○再償還5 萬5,000 元後，系爭借款本息視
    同全數消滅，被上訴人丙○○已依約定，如數給付，則系爭
    借款債權債務關係業已消滅，上訴人請求為無理由云云，資
    為抗辯。於本院答辯聲明：(一)上訴駁回。(二)訴訟費用由上訴
    人負擔。
三、上訴人主張，被上訴人丙○○邀同其妻即被上訴人乙○○○
    擔任保證人，分別於87年10月25日、11月20日、11月28日、
    12 月30 日向上訴人借款20萬元、20萬元、15萬8,000 元、
    27萬元，總計82萬8,000 元，利息按月息2 分計算，並約定
    分別至92年10月25日、11月20日、11月28日、12月30日止分
    期攤還完畢，並各簽發同額之本票以為擔保，嗣丙○○未能
    依約按期攤還，上訴人與被上訴人丙○○乃於90年3 月5 日
    簽訂債務人以土銀存摺存款還債契約書及免息契約書，約定
    被上訴人丙○○自90年3 月5 日起至94年7 月5 日止，按月
    攤還本金完畢，否則不得免息，詎被上訴人丙○○並未能按
    期攤還本金，計至96年10月22日止，共清償75萬5,000 元等
    事實，業據提出借據契約4 張，債務人以土銀存摺存款還債
    契約書、免息契約書在卷（原審卷28-37 頁）為證，且為被
    上訴人所不爭執，自可信為真實。
四、上訴人又主張，因被上訴人丙○○未能按期攤還本金，依約
    自不得免息，則其至96年10月22日止共清償之75萬5,000 元
    ，依原約定之月息2 分計算，抵充自90年3 月5 日起算至93
    年12月4 日止之利息，尚有不足，爰依借貸及保證之法律關
    係，請求被上訴人給付上訴人82萬8,000 元，及自93年12月
    5 日起至清償日止，按年息百分之二十計算之利息云云，則
    為被上訴人所否認，並抗辯以前詞。是本件爭點為：系爭借
    款是否已清償完畢？上訴人基於借貸及保證之法律關係，請
    求被上訴人給付系爭借款，有無理由。
五、經查，被上訴人自90年3 月5 日起，至96年10月22日前，已
    償還本金70萬元之事實，為兩造所不爭執，被上訴人抗辯稱
    ，上訴人與被上訴人丙○○乃於96年10月22日約定，由被上
    訴人丙○○再償還5 萬5,000 元後，系爭借款本息視同全數
    消滅，被上訴人丙○○已依約定，如數給付，則系爭借款債
    權債務關係業已消滅云云，並提出上訴人之妻王月菊與被上
    訴人丙○○於96年10月22日簽訂之債務清償證明書在卷（原
    審卷66頁）為證。上訴人就被上訴人丙○○於96年10月22日
    有再償還5 萬5,000 元，及上訴人之妻王月菊與被上訴人丙
    ○○訂上開債務清償證明書之事實，並不爭執，雖另以否認
    曾授權其妻王月菊前往與被上訴人洽談系爭借款清償問題，
    且告訴王月菊不能簽立任何文件，並應待上訴人領回為假扣
    押被上訴人丙○○之財產而供擔保之擔保金，及被上訴人丙
    ○○應撤回對上訴人所聲請之高雄地方法院96年促字第7396
    3 號支付命令之異議後，始得為之。何況其並不知其妻王月
    菊與被上訴人丙○○於96年10月22日簽訂了債務清償證明書
    ，知悉後已要求王月菊持上訴人於96年10月23日所簽立之收
    據換回該債務清償證明書，系爭借款之債權債務關係不應認
    為全數消滅云云。並提出該收據1 張在卷（原審卷67頁）為
    證。
六、惟查上訴人之妻即證人王月菊於原審法院已證述：「（你為
    何可以跟對造談3 成？）因為對造有跟我說過，我有轉達我
    先生，我先生有同意，所以我才會去跟對造說，但是有條件
    ，就是要拿回保證金。」（原審卷98頁）。準此，王月菊係
    經上訴人同意而與被上訴人洽談以丙○○積欠之借款餘額之
    3 成解決債務已甚顯然。況所謂應再支付5 萬5,000 元，係
    上訴人就債權餘額之3 成，加計利息、訴訟費用等計算而來
    ，此由其自承：「（你太太為何去向對造拿5 萬5,000 元現
    金及票據？）5 萬5,000 元是以未償本金12萬8,000 元的3
    成約4 萬元、加上保證金（應係擔保金之誤）的利息及訴訟
    費用約1 萬5,000 元，共5 萬5,000 元」自明（原審卷99頁
    ）。設上訴人無意依債權餘額3 成與被上訴人協議和解，又
    怎會置82萬8,000 元本息於不顧，反而斤斤計較較低之擔保
    金利息及訴訟費用支出應由被上訴人負擔。是上訴人否認授
    權王月菊前往處理債務，並非實在。
七、次查，王月菊雖另證述曾告知被上訴人，同意以債務餘額3
    成解決系爭債務關係，係以上訴人所提存於原法院之假扣押
    擔保金得領回，及被上訴人丙○○應撤銷支付命令之異議為
    條件等語（原審卷98頁），然為被上訴人否認。查系爭借貸
    債權成立後，因丙○○經濟陷於困難，上訴人遂自89年12月
    30日起即陸續與丙○○多次為如何清償債務之約定，有上訴
    人提出之債務人財產轉讓給債權人處理同意書在卷（原審卷
    34頁），並如前述。顯見上訴人對如何保全及行使其債權甚
    為重視，又王月菊曾代上訴人向丙○○拿利息等約7 、8 次
    ，復為王月菊證述在卷（原審卷97、98頁），再參以王月菊
    為上訴人配偶之特殊關係，對於系爭債權債務衡情亦相當關
    心，茲既經上訴人授權前往洽談和解事宜如上，果上訴人曾
    以上情為兩造協議和解之條件，不論上開債務清償證明書為
    何人所擬就，當會要求以附記方式加註，此由王月菊尚知於
    該證明書上加註「10/23 ，5,5000」足憑，詎竟未就上開條
    件註明，要與常情不符。若再參以上訴人自承為其簽立之96
    年10月23日收據所示，亦未書及丙○○應撤銷系爭支付命令
    之異議等詞，反僅要求丙○○所交付之5 萬5,000 元和解款
    中之3 萬元票據不可跳票，有該收據可憑（原審卷67頁），
    及上訴人書妥要求丙○○簽名之支付命令異議撤銷狀，係於
    96年11月20日撰狀，此經上訴人陳明，且經原審法院勘明（
    原審卷100 頁），更在上訴人96年10月23日所簽之收據之後
    ，況該收據及撤銷狀均在王月菊96年10月22日簽立上開債務
    清償證明書之後所簽立，自難依上訴人事後片面簽立之收據
    ，作為丙○○應就支付命令異議撤銷等，上訴人始願和解之
    有利認定。此外上訴人並未能舉證兩造間又以其他新協議推
    翻該96年10月22日協議，則自不能僅因王月菊簽立債務清償
    證明書翌日向被上訴人取回該證明書原本，即可片面否認協
    議效力，是上訴人主張王月菊所簽立之債務清償證明書原本
    已經收回，被上訴人僅存影本，所為系爭借款債權債務消滅
    之協議不成立等語，亦無足信。
八、退步言之，縱認上訴人上開所簽收據上所附條件，即「等待
    債權人拿回假扣押保證金時，才辦理撤銷法院民事訴訟手續
    與退還債務人一切借款資料，結束債權與債務關係」等語，
    為系爭借款債權債務關係消滅之條件，茲被上訴人已於原審
    法院於97年3 月17日言詞辯論時明確表示同意上訴人領回系
    爭擔保金，有該言詞辯論筆錄在卷（原審卷89頁）可稽，則
    上訴人自得隨時請求領回系爭擔保金，上訴人迄不為之，依
    民法第101 條第1 項之規定，應視為條件已成就，而應認系
    爭借款債權債務關係業已消滅。
九、末按，依契約自由原則，當事人間本得以後約定推翻前約定
    ，此時雙方當事人間權利義務關係，除別有保留外，即應依
    新約定定之。本件上訴人之妻王月菊經上訴人授權與被上訴
    人就系爭借貸債權為協議，並已合意由丙○○再清償5 萬5,
    000 元，即同意系爭借貸債權消滅如前，茲被上訴人既已依
    協議交付5 萬5,000 元，此為上訴人不爭，則依96年10月22
    日協議，系爭借款債權債務關係已然消滅。亦即上訴人自不
    得再依以前之約定，即如未能依89年12月30日債務人財產轉
    讓給債權人處理同意書所訂，將15台機器交付其處理抵債，
    90年3 月5 日債務人以土銀存摺存款還債契約書、免息契約
    書等所訂應如期分期償還本金，否則不免息等事由，執為系
    爭借款債權債務關係尚未消滅之主張。從而，上訴人主張被
    上訴人丙○○邀同其妻即被上訴人乙○○○為保證人向上訴
    人借款82萬8,000 元，雖曾給付75萬5,000 元，然抵充自90
    年3 月5 日起算至93年12月4 日止之利息尚有不足，依借貸
    及保證之法律關係，訴請被上訴人給付82萬8,000 元及自93
    年12月5 日起至清償日止，按年息百分之二十計算之利息，
    為無理由，應予駁回。原審法院為上訴人敗訴判決，並無不
    合，上訴人上訴指摘原判決不當，求予廢棄改判如上訴聲明
    所示，為無理由，應予駁回。
十、本件事證明確，兩造其餘攻擊防禦方法與本件判斷結果不生
    影響，自不逐一論述，併此明。
據上論結，本件上訴為無理由，依民事訴訟法第449 條第1 項、
第78條，判決如主文。
中    華    民    國    97    年    6     月    30    日
                              民事第五庭
                                  審判長法官   蔡明宛
                                  法      官   曾錦昌
                                  法      官   魏式璧
以上正本證明與原本無異。
本判決不得上訴。
中    華    民    國    97    年    7     月    1     日
                                  書  記  官   鄔維玲
                                               FW


司法院資訊處製作；財團法人民間司法改革基金會備份。
